ACORDAO-COMPLETO-2424994

ACÓRDÃO 9404/2020 ATA 31/2020 - PRIMEIRA CÂMARA

VISTOS, relatados e discutidos estes autos de tomada de contas especial instaurada pelo Ministério da Integração Nacional em desfavor de Ronaldo Lourenço Santana, em decorrência da omissão no dever de prestar contas do Termo de Compromisso 064/2014,
ACORDAM os Ministros do Tribunal de Contas da União, reunidos em sessão da Primeira Câmara, diante das razões expostas pelo relator, em:
9.1. excluir o Município de Chapada do Norte - MG da presente tomada de contas especial;
9.2. acolher as alegações de defesa de David Jean Soares;
9.3. acolher as alegações de defesa de Ronaldo Lourenço Santana;
9.4. julgar regulares com ressalva as contas de David Jean Soares e dar-lhe quitação, com fundamento nos arts. 1º, inciso I,16, inciso II, 18 e 23, inciso II, da Lei 8.443/1992;
9.5. julgar irregulares as contas de Ronaldo Lourenço Santana, com fundamento nos arts. 1º, inciso I, 16, inciso III, "b", 19 e 23, inciso III, da Lei 8.443/1992;
9.6. aplicar a Ronaldo Lourenço Santana a multa prevista no artigo 58, inciso I, da Lei 8.443/1992, no valor de R$ 20.000,00 (vinte mil reais) , fixando-lhe o prazo de 15 (quinze) dias, a contar da notificação, para que comprove, perante o Tribunal (art. 214, inciso III, alínea "a", do Regimento Interno) , o recolhimento da dívida ao Tesouro Nacional, atualizada monetariamente desde a data do presente acórdão até a do efetivo recolhimento, se for paga após o vencimento, na forma da legislação em vigor;
9.7. autorizar, desde logo, nos termos do art. 28, inciso II, da Lei 8.443/1992, a cobrança judicial da dívida, caso não atendida à notificação; 
9.8. encaminhar cópia deste acórdão aos responsáveis e ao Ministério do Desenvolvimento Regional.

Tomada de Contas Especial instaurada em decorrência da omissão no dever de prestar contas do Termo de Compromisso 064/2014.

Primeira Câmara

Município de Chapada do Norte - MG.

3. Interessados/Responsáveis:
3.1. Interessado: Ministério da Integração Nacional (extinta) ()
3.2. Responsáveis: David Jean Soares (XXX.982.186-XX); Município de Chapada do Norte - MG (16.886.608/0001-03); Ronaldo Lourenço Santana (XXX.260.146-XX).

13.1. Ministros presentes: Benjamin Zymler (na Presidência), Walton Alencar Rodrigues (Relator), Bruno Dantas e Vital do Rêgo.
13.2. Ministros-Substitutos presentes: Augusto Sherman Cavalcanti e Weder de Oliveira.

ACORDAO-COMPLETO-2481223

Acórdão de Relação 8192/2021 - Primeira Câmara

Acórdão de Relação

WALTON ALENCAR RODRIGUES

Adoto, como relatório, a instrução da unidade técnica (peças 74 a 76) , que contou com a anuência do Ministério Público junto ao TCU (peça 77) :
1.	Trata o presente processo de Tomada de Contas Especial instaurado pelo Ministério da Integração Nacional, em razão da omissão no dever de prestar contas final da Transferência Obrigatória autorizada pela Portaria 92/2014 e formalizada por intermédio do Termo de Compromisso 064/2014 (Siafi 678706) celebrado com o município de Chapada do Norte/MG, tendo como objeto "ações de socorro, assistência às vítimas e restabelecimento de serviços essenciais" (peça 1, p. 6-18 e 86) .
HISTÓRICO 	
2.	Conforme disposto na cláusula quinta do termo de convênio, foram previstos                         R$ 300.000,00, a cargo exclusivamente do concedente.
3.	Os recursos federais foram repassados em uma única parcela, mediante a ordem bancária 20140B800193, de 29/4/2014 (peça 1, p. 144) , e liberados à conta do beneficiário em 2/5/2014 (peça 14, p. 36) .
4.		O ajuste vigeu no período de 27/3/2014 a 26/3/2015, e previa a apresentação da prestação de contas final até 25/4/2015 (peça 1, p. 86) . 
5.	De acordo com o Parecer Financeiro 316/2015 (peça 1, p. 222-228) , em razão da não apresentação do Relatório de Gastos, a movimentação da conta específica foi bloqueada em nov/2014, a pedido do Ministério repassador dos recursos. O ente beneficiário foi informado de que a conta corrente fora bloqueada e que o desbloqueio seria realizado após o envio do relatório de gastos (Ofício 3953/2014, de 3/11/2014) .
6.	O Ministério da Transparência, Fiscalização e Controle, por meio do Relatório de Auditoria 799/2016 (peça 1, p. 280-282) , concluiu pela imputação de débito a Ronaldo Lourenço Santana, ex-prefeito do município de Chapada do Norte/MG (gestão 2013-2016) , em razão da omissão no dever de prestar contas do Termo de Compromisso 064/2014. 
7.	O Controle Interno atestou a irregularidade das contas, conforme expresso no Certificado de Auditoria 799/2016 (peça 1, p. 283) e no Parecer do Dirigente do Órgão de Controle Interno 799/2016 (peça 1, p. 284) . 	Em Pronunciamento Ministerial (peça 1, p. 291) , a Ministra de Estado da Integração Nacional - Interina, na forma do art. 52 da Lei 8.443/92, atestou haver tomado conhecimento das conclusões do Controle Interno acerca das contas do aludido responsável.						
8.	Consta do presente processo cinco instruções anteriores.
9.	Na instrução de peça 3 foi proposto as seguintes diligências:
¿	ao Banco do Brasil S/A, para que, no prazo de trinta dias, sejam encaminhados os extratos bancários a partir de 29/4/2014 até o encerramento da conta específica 22.636-x, Agência 1097-9, destinada a movimentar os recursos federais transferidos por meio de Termo de Compromisso 064/2014, firmado com o Ministério da Integração Nacional, bem como cópia, frente e verso, dos cheques emitidos a débito da aludida conta, assim como de outros documentos de saques e transferências, com a identificação dos respectivos beneficiários e dos prepostos que os autorizaram (CPF) , e, ainda, com demonstração dos rendimentos auferidos com as aplicações financeiras realizadas nos períodos de movimentação;
¿	ao município de Chapada do Norte/MG, para que, no prazo de trinta dias, sejam encaminhadas opias dos documentos relacionados a execução orçamentária, financeira e física dos recursos do Termo de Compromisso 064/2014, referente à Portaria 92/2014 (peça 1, p. 86-90) , celebrado com município de Chapada do Norte/MG, tendo por objeto ações de socorro, assistência às vítimas e restabelecimento de serviços essenciais, conforme o plano de trabalho (peça 1, p. 56-68) , com vigência estipulada para o período de 27/03/2014 a 26/03/2015, que deveriam serem apresentados, a título de prestação de contas, inclusive de eventuais licitações e contratos, relação de pagamentos, notas fiscais, entre outros comprovantes de realização das despesas.
9.1.	O Banco do Brasil enviou resposta, a qual se encontra anexada à peça 10. Já o Município não respondeu.
10.	Na instrução de peça 18 foi proposto as seguintes citações:
¿	Realizar a citação do ex-prefeito Ronaldo Lourenço Santana (CPF XXX.260.146-XX) do Município de Chapada do Norte/MG, solidariamente com o Sr. David Jean Soares (CPF XXX.982.186-XX) com fundamento nos arts. 10, § 1º, e 12, incisos I e II, da Lei 8.443/1992 c/c o art. 202, incisos I e II, do RI/TCU, para que, no prazo de quinze dias, apresente alegações de defesa e/ou recolha aos cofres do Tesouro Nacional a quantia abaixo indicada, atualizada monetariamente a partir das respectivas datas até o efetivo recolhimento, abatendo-se na oportunidade a quantia eventualmente ressarcida, na forma da legislação em vigor, em decorrência das seguinte conduta irregular:
Conduta: não apresentação da prestação de contas dos recursos recebidos pelo Município de Chapada do Norte/MG, por conta da celebração do Termo de Compromisso 064/2014 - cuja transferência de recursos foi autorizada pela Portaria 92/2014 (Siafi 678706) , tendo como objeto "Ações de socorro, assistência às vítimas e restabelecimento de serviços essenciais", com vigência estipulada no período entre 27/3/2014 a 26/3/2015.
	Ocorrência
	Data de ocorrência

	Débito de R$ 300.000,00
	29/4/2014

	Crédito de R$ 74.017,50
	7/4/2017

¿	Realizar a citação do Sr. David Jean Soares (CPF XXX.982.186-XX) , solidariamente, com o Sr. Ronaldo Lourenço Santana (CPF XXX.260.146-XX) , ex-prefeito do Município de Chapada do Norte/MG, com fundamento nos arts. 10, § 1º, e 12, incisos I e II, da Lei 8.443/1992 c/c o art. 202, incisos I e II, do RI/TCU, para que, no prazo de quinze dias, apresente alegações de defesa e/ou recolha aos cofres do Tesouro Nacional a quantia abaixo indicada, atualizada monetariamente a partir das respectivas datas até o efetivo recolhimento, abatendo-se na oportunidade a quantia eventualmente ressarcida, na forma da legislação em vigor, em decorrência das seguinte conduta irregular:
Conduta: ausência de comprovação do nexo de causalidade entre os recursos federais transferidos e a comprovação de pagamento das despesas efetuadas com a utilização de cartão de crédito que deveriam ser exclusiva e obrigatoriamente para consecução do objeto do Termo de Compromisso 064/2014 - cuja transferência de recursos foi autorizada pela Portaria 92/2014 (Siafi 678706) , tendo como objeto "Ações de socorro, assistência às vítimas e restabelecimento de serviços essenciais", com vigência estipulada no período entre 27/3/2014 a 26/3/2015
	Ocorrência
	Data de ocorrência

	Débito de R$ 300.000,00
	29/4/2014

	Crédito de R$ 74.017,50
	7/4/2017

10.1.	Em complemento à proposta da instrução, foi determinado por meio do despacho de peça 20, também a realização da seguinte diligência ao Município, cuja resposta encontra-se anexada à peça 26.
¿	Realizar diligência, com fundamento no art. 157, do RI/TCU, junto ao município de Chapada do Norte/MG, para que, no prazo de 15 (quinze) dias, encaminhe esclarecimentos e documentos sobre a não devolução do saldo de recursos do Termo de Compromisso 064/2014 (Siafi 678706) , celebrado com o Município de Chapada do Norte/MG, para realizar "ações de socorro, assistência às vítimas e restabelecimento de serviços essenciais", com vigência no período entre 27/3/2014 a 26/3/2015, considerando que não guarda conformidade com o art. 14, VIII, do Decreto 7.257, de 4/8/2010.
11. 	Em resposta à citação, o Sr. Ronaldo Lourenço Santana apresentou suas alegações de defesa, conforme documentação integrante das peças 36 a 41, composta por:
11.1 	Extratos BB conta corrente e investimentos: peça 36, p. 15-42;
11.2	Documentos relativos às contratações: peça 36, p. 43-76; peça 37, p. 1-52; peça 38, p. 1-55; 
11.3 	Documentos relativos aos pagamentos: peça 39, p. 1-57 e peça 40, p. 1-41, incluindo as notas fiscais das despesas supostamente realizadas para a execução do objeto da Transferência Obrigatória, constantes da Tabela 1.
11.4	Anexo fotográfico: peça 40, p. 42-70; peça 41, p. 1-45.
12.	Em resposta à citação, o Sr. David Jean Soares apresentou suas alegações de defesa, conforme documentação integrante da peça 43. 
12.1.	Preliminarmente, o defendente alega que, não obstante ocupasse um cargo em comissão na gestão do Sr. Ronaldo Lourenço Santana, não era ordenador de despesa nem era o responsável pela prestação de contas do Termo de Compromisso 064/2014. Solicita assim sua exclusão do polo passivo do processo.
12.2.	No mérito, faz menção à documentação encaminhada pelo ex-prefeito, a qual seria hábil para "comprovar o pagamento das despesas com o cartão, bem como a sua regularidade, haja vista que os pagamentos apenas eram efetuados mediante a apresentação dos documentos fiscais e demais procedimentos administrativos aptos a demonstrar a regularidade da despesa."
13.	As duas respostas foram assim analisadas na instrução de peça 45, conforme item 14 e subitens abaixo:
14.	As despesas pagas, com cartão de crédito no mês de mar/2015 (peça 14, p. 26) têm correlação com as Notas Fiscais apresentadas (peças 39 e 40) , conforme Tabela abaixo.
	Valor da Nota Fiscal (R$) 
	Valor do débito no cartão de crédito (R$) 
	Empresa emissora da NF
	N° da Nota Fiscal
	Data de emissão da Nota Fiscal
	Localização da Nota Fiscal

	4.442,34
	o mesmo
	Macaan Construções e Premoldados Ltda.
	6
	23/3/2015
	peça 40, p. 36

	3.940,00
	o mesmo
	Arivan Pereira de Fátima
	72
	13/3/2015
	peça 40, p. 40

	4.728,00
	o mesmo
	Arivan Pereira de Fátima
	73
	18/3/2015
	peça 40, p. 26

	23.800,00
	o mesmo
	Macaan Construções e Premoldados Ltda.
	7
	23/3/2015
	peça 40, p. 31

	7.140,00
	o mesmo
	Macaan Construções e Premoldados Ltda.
	5
	28/2/2015
	peça 40, p. 39

	7.040,00
	o mesmo
	Macaan Construções e Premoldados Ltda.
	4
	18/2/2015
	peça 40, p. 25

	6.304,00
	o mesmo
	Arivan Pereira de Fátima
	74
	20/3/2015
	peça 40, p. 28

	56.300,25
	o mesmo
	Macaan Construções e Premoldados Ltda.
	8
	25/3/2015
	peça 40, p. 37

	11.520,00
	o mesmo
	Jair de Matos Evangelista - ME
	63
	25/3/2015
	peça 39, p. 14

	1.916,60
	o mesmo
	Jair de Matos Evangelista - ME
	58
	23/3/2015
	peça 39, p. 21

	8.625,00
	o mesmo
	Gilberto Amaral Filho
	7
	20/2/2015
	peça 40, p. 41

	17.020,00
	o mesmo
	Gilberto Amaral Filho
	8
	10/3/2015
	peça 40, p. 38

	12.765,00
	o mesmo
	Jair de Matos Evangelista - ME
	62
	25/3/2015
	peça 40, p. 1

	6.784,00
	o mesmo
	Macaan Construções e Premoldados Ltda.
	10
	25/3/2015
	peça 40, p. 30

	17.250,00
	o mesmo
	Gilberto Amaral Filho
	2
	17/12/2014
	peça 40, p. 27

	6.300,00
	o mesmo
	Mercearia Grupiara
	157
	18/8/2014
	peça 39, p. 35

	11.400,00
	o mesmo
	José Carlos Ferreira Lopes
	2
	4/8/2014
	peça 40, p. 33

	11.010,00
	o mesmo
	João Batista Soares de Macedo
	9
	12/5/2014
	peça 40, p. 34

	25.690,00
	o mesmo
	João Batista Soares de Macedo
	12
	11/7/2014 (validade: 20/5/2014) 
	peça 40, p. 29

	1.398,40
	o mesmo
	Leroy Merlin
	342401
	27/6/2014
	peça 40, p. 35

	8.960,00
	15.360,00 ( 8.960,00 + 6.400,00) 
	Macaan Construções e Premoldados Ltda.
	3
	21/1/2015
	peça 40, p. 32

	6.400,00
		Macaan Construções e Premoldados Ltda.
	2
	21/1/2015
	peça 40, p. 24

	Total 
	260.733,59
				
14.1.	Impende destacar que não foram localizados nos autos informações acerca da execução física do objeto e da consecução dos objetivos do referido Termo de Compromisso.
14.2.	Diante do exposto, tendo em vista que a documentação encaminhada ao TCU ainda não foi objeto de análise pelo órgão concedente, propomos a realização de diligência ao Ministério da Integração Nacional, para que apresente as seguintes informações/documentos:
	a) parecer técnico e financeiro emitido sobre a prestação de contas, apresentada de forma intempestiva, referente à Transferência Obrigatória, autorizada pela Portaria 92/2014 e formalizada por intermédio do Termo de Compromisso 064/2014 (Siafi 678706) , conforme documentação integrante das peças 36 a 41;
	b) esclarecer se, além da entrega intempestiva da prestação de contas, persiste alguma irregularidade referente à gestão do aludido convênio sob a responsabilidade do Sr. Ronaldo Lourenço Santana, ex-prefeito do Município de Chapada do Norte/MG (gestão 2013-2016) . Em caso positivo, identificar outro (s) possíveis responsável (eis) , se houver, e apontar as irregularidades e as evidências relativas a cada um dos responsáveis.
14.3.	Sendo assim, foi proposto a diligência supramencionada na instrução de peça 45.
15.	Conforme consta da instrução de peça 57, em cumprimento ao Despacho de peça 20, foi promovida diligência ao município de Chapada do Norte, cf. Ofício 1.507/2017 (peça 25) para o encaminhamento de esclarecimentos e documentos sobre a não devolução do saldo remanescente na conta específica, na forma do art. 14, VIII, do Decreto 7.257, de 4/8/2010, que dispõe sobre o Sistema Nacional de Defesa Civil - Sindec.
16.	Em resposta, Ofício 99/2017, o município informou que (peça 26) :
16.1	não foram encontrados nos arquivos da Prefeitura deste município quaisquer documentos relativos ao termo de compromisso em questão;
16.2	na conta 22636-X, agência 1097-9, Banco do Brasil, encontrava-se depositado, em 29/12/2016, o valor de R$ 75.286,92, conforme extrato bancário (peça 26, p. 3) . 
16.3	o saldo remanescente encontra-se bloqueado pela Secretaria Nacional de Proteção e Defesa Civil - SEDEC e, somente após autorizado e efetivado o desbloqueio, o município poderia realizar a devolução. 
17.	O município encaminhou também ofício e comprovante de envio à referida Secretaria Nacional solicitando o desbloqueio do recurso, a fim de que o município realizasse a devolução (peça 26, p. 4-5) .
18.	O município solicitou a prorrogação de prazo, por no mínimo noventa dias, para o cumprimento da determinação deste Tribunal no sentido de ser devolvido o saldo remanescente na conta específica. Tal prorrogação foi autorizada por Despacho do Relator (peça 33) . O término do referido prazo de prorrogação se esgotou em 23 de outubro de 2017 (peça 35) .
19.	Por meio de contato com o Coordenador de Tomadas de Contas Especiais, Sr. John de Castro Matos (peça 1, p. 228) , pelo telefone (61) 2034-5175, obteve-se a informação de que o órgão concedente tem autonomia tão somente para bloquear e desbloquear os recursos, mas que eventual devolução dependeria da ação do município convenente.
20.	Portanto, tendo em vista o não prosseguimento da resposta à diligência, foi proposto a realização da citação do município, para instar a devolução do saldo remanescente na conta bancária 22.636-X, agência 1097-9, do Banco do Brasil, cujo extrato (peça 10, p. 83) indicava o valor de          R$ 74.017,50, no dia 07/4/2017, nos seguintes termos:
	a) citar o município de município de Chapada do Norte/MG (CNPJ 16.886.608/0001-03) , com fundamento nos arts. 10, § 1º, e 12, incisos I e II, da Lei 8.443/1992 c/c o art. 202, incisos I e II, do RI/TCU, para que, no prazo de 15 dias, apresente alegações de defesa e/ou recolha aos cofres do Tesouro Nacional a quantia a seguir, atualizada monetariamente a partir da respectiva data até a data do efetivo recolhimento e abatendo-se valores acaso já satisfeitos, nos termos da legislação vigente, em razão da seguinte conduta:
			Conduta: ausência de comprovação do recolhimento do saldo de recursos não aplicados ao final da vigência.
12.	Por fim, sobre a diligência ao Ministério referenciado no subitem 15.2 desta instrução, consta da instrução de peça 64, o Ministério da Integração Nacional apresentou a documentação constante das peças 52 a 56. Porém, constatamos que não foram apresentados novos documentos ao processo.
21.1.	O concedente informou que:
3. No momento o processo aguarda análise pela área técnica, com vistas à emissão de manifestação. 
4. Com relação ao item b) , informo que não consta dos autos do processo parecer técnico de execução física, nem relatório de vistoria "in loco". Dessa forma, não há como se apontar irregularidade do ponto de vista técnico, dado que a comprovação de gastos ainda não foi analisada.
22.	Feito isso, na instrução de peça 64, foi proposta diligência ao concedente nos seguintes termos:
realizar diligência, com fundamento nos arts. 10, § 1º, e 11 da Lei 8.443/1992 c/c o art. 157 do RI/TCU, à Secretaria Executiva do Ministério da Integração Nacional, para que, no prazo de sessenta dias, sejam encaminhados os seguintes documentos/ informações:
	a) pareceres técnico e financeiro sobre a prestação de contas apresentada de forma intempestiva, referente à Transferência Obrigatória, autorizada pela Portaria 92/2014 e formalizada por intermédio do Termo de Compromisso 064/2014 (Siafi 678706) , conforme documentação integrante das peças 36 a 41;
	b) manifestação conclusiva acerca dos documentos de peças 36 a 41; 
	c) existência, ou não, de saldo remanescente do Termo de Compromisso 064/2014 (Siafi 678706) .
23.	Regularmente notificado, o Ministério encaminhou resposta, a qual se encontra anexada às peças 69 a 73 e constitui o objeto da presente instrução
EXAME TÉCNICO
24.	Resumindo tudo que foi relatado desde a primeira instrução de peça 3, temos que foram realizadas três citações:
24.1.	Citação ao ex-Prefeito, Sr. Ronaldo Lourenço Santana e ao Sr. David Jean Soares, em razão da omissão no dever de prestar contas e ausência de comprovação do nexo de causalidade entre os recursos federais transferidos e a comprovação de pagamento das despesas efetuadas com a utilização de cartão de crédito.
24.2.	O Sr. Ronaldo Lourenço Santana, em resposta à citação, apresentou os documentos de peças 36 a 41 a título de prestação de contas, composta por:
¿	Extratos BB conta corrente e investimentos: peça 36, p. 15-42;
¿	Documentos relativos às contratações: peça 36, p. 43-76; peça 37, p. 1-52; peça 38, p. 1-55; 
¿	Documentos relativos aos pagamentos: peça 39, p. 1-57 e peça 40, p. 1-41, incluindo as notas fiscais das despesas supostamente realizadas para a execução do objeto da Transferência Obrigatória, constantes da Tabela 1.
¿	Anexo fotográfico: peça 40, p. 42-70; peça 41, p. 1-45.
24.3.	Em resposta à citação, o Sr. David Jean Soares apresentou suas alegações de defesa, conforme documentação integrante da peça 43, alegando o seguinte:
¿	Preliminarmente, o defendente alega que, não obstante ocupasse um cargo em comissão na gestão do Sr. Ronaldo Lourenço Santana, não era ordenador de despesa nem era o responsável pela prestação de contas do Termo de Compromisso 064/2014. Solicita assim sua exclusão do polo passivo do processo.
¿	No mérito, faz menção à documentação encaminhada pelo ex-prefeito, a qual seria hábil para "comprovar o pagamento das despesas com o cartão, bem como a sua regularidade, haja vista que os pagamentos apenas eram efetuados mediante a apresentação dos documentos fiscais e demais procedimentos administrativos aptos a demonstrar a regularidade da despesa."
24.4.	As duas respostas foram analisadas na instrução de peça 45, conforme item 14 e subitens desta instrução.
25.	Também foi realizada citação ao Município para que devolvesse o saldo remanescente na conta do Termo de Compromisso (instrução de peça 57) .
25.1.	Sobre essa citação ao Município, diante da informação constante do Parecer Financeiro 001/2019 (peça 73, p. 5-9) de que o Município recolheu o saldo remanescente, deve ser afastada qualquer responsabilidade do ente no processo.
26.	Sobre a execução física do objeto, consta do Parecer 79/2018 (peça 71, p. 4-13) , que encontravam-se desprovidas de autorização para serem executadas as metas denominadas "Aquisição de alimentos", no valor de R$ 6.300,00 (carece de documentos comprobatórios que possibilitem demonstrar a distribuição aos afetados pelo desastre) e "Manutenção de prédios públicos", no valor de R$ 1.916,60 (tendo em vista não se tratar de ação de resposta) , totalizando uma glosa no valor R$ 8.216,60.
26.1.	As demais metas não apresentaram indícios de irregularidades quanto ao cumprimento do objeto e ao atingimento dos objetivos.
26.2.	Consta da Parecer Financeiro 001/2019 que esta glosa de R$ 8.216,60 também foi recolhida na sua integralidade, com recursos municipais correspondentes à glosa técnica fixada pelo Parecer n° 79/2018/SEDEC/CENAD (peça 73, p. 6) .
27.	Com efeito, no que se refere ao débito imputado nas citações, não há mais nenhum valor a ser recolhido, já que foi devolvido o saldo financeiro da conta e os valores correspondentes à glosa técnica também foram recolhidos.
28.	Desta forma, o processo está saneado no que diz respeito a presença de débito, de modo que a única questão que persiste é a apresentação intempestiva da prestação de contas.
29.	Sobre isso, o Sr. Ronaldo Lourenço Santana foi citado sendo requerido no ofício que apresentasse a justificativa para a omissão da prestação de contas. Na resposta à peça 36 ele alegou que isso se deu por lapso do setor da prefeitura responsável pela elaboração da prestação de contas.
29.1.	Essa justificativa não pode ser aceita uma vez que ele era o responsável legal pela apresentação da prestação de contas. Embora o débito não tenha remanescido, considerando que a citação supre a audiência, devem a alegações de defesa dele serem acatadas em parte e as contas devem ser julgadas irregulares com aplicação da multa do art. 58, inciso I, da Lei 8.443/1992.
30.	Em relação ao Sr. David Jean Soares devem ser acatadas as alegações de defesa e as contas julgadas regulares com ressalva.
31.	Dessa forma, o processo já está saneado e pronto para receber decisão de mérito. Tal decisão deve ser pelo acolhimento parcial das alegações de defesa Sr. Ronaldo Lourenço Santana, com julgamento pela irregularidade das suas contas e julgamento regulares com ressalva as contas do Sr. David Jean Soares.
CONCLUSÃO
32.	Diante do relatado nos tópicos precedentes, cabe propor o acolhimento das alegações de defesa Sr. David Jean Soares e o julgamento das suas contas regulares com ressalva dando-se quitação, afastando qualquer responsabilidade do Município.
33.	Com relação ao Sr. Ronaldo Lourenço Santana, devem ser acolhidas, parcialmente, suas alegações de defesa, com julgamento pela irregularidade das suas contas
34.	No tocante à aferição da ocorrência de boa-fé em suas condutas, conforme determina o mandamento contido no § 2º do art. 202 do RI/TCU, entende-se que constam dos autos elementos que permitem reconhecê-la, a exemplo de recolhimento dos valores quando instados pelo órgão concedente.
PROPOSTA DE ENCAMINHAMENTO
35.	Diante do exposto, submetem-se à consideração superior, propondo:
	a) afastar a responsabilidade do Município de Chapada do Norte/MG;
	b) acolher, parcialmente, as alegações de defesa apresentadas pelo Sr. Ronaldo Lourenço Santana (CPF XXX.260.146-XX) ;
	c) acolher as alegações de defesa apresentadas pelo Sr. David Jean Soares (CPF XXX.982.186-XX) ;
	d) com fundamento nos arts. 1º, inciso I, 16, inciso II, 12, § 2º, 18 e 23, inciso II, da Lei 8.443/1992, c/c os arts. 1º, inciso I, 208 e 214, inciso II, do Regimento Interno, que sejam julgadas regulares com ressalva as contas do Sr. David Jean Soares (CPF XXX.982.186-XX) , dando-lhe quitação;
e) com fundamento nos arts. 1º, inciso I, 16, inciso III, alínea "b" da Lei 8.443/1992 c/c os arts. 19, parágrafo único, e 23, inciso III, da mesma Lei, e com arts. 1º, inciso I, 209, inciso II e 210, §2º, e 214, inciso III, do Regimento Interno, que sejam julgadas irregulares as contas do Sr. Ronaldo Lourenço Santana (CPF XXX.260.146-XX) , ex-Prefeito do Município de Chapada do Norte/MG;
	f) aplicar ao Sr. Ronaldo Lourenço Santana (CPF XXX.260.146-XX) a multa prevista no art. 58, inciso I, da Lei 8.443/1992 c/c o art. 268, inciso I, do Regimento Interno, fixando-lhe o prazo de 15 (quinze) dias, a contar da notificação, para comprovar, perante o Tribunal (art. 214, inciso III, alínea "a", do Regimento Interno) , o recolhimento da dívida aos cofres do Tesouro Nacional, atualizada monetariamente desde a data do presente acórdão até a data do efetivo recolhimento, se for paga após o vencimento, na forma da legislação em vigor;
g) enviar cópia da deliberação ao Ministério do Desenvolvimento Regional e aos responsáveis, comunicando-lhes que o relatório e o voto que a fundamentarem podem ser acessados por meio do endereço eletrônico www.tcu.gov.br/acordaos e que, caso haja interesse, o Tribunal pode enviar-lhes cópia desses documentos sem qualquer custo.

não há

Procurador Júlio Marcelo de Oliveira.

TOMADA DE CONTAS ESPECIAL. TERMO DE COMPROMISSO. OMISSÃO NO DEVER DE PRESTAR CONTAS. POSTERIOR COMPROVAÇÃO DA EXECUÇÃO DO OBJETO. ACOLHIMENTO PARCIAL DAS ALEGAÇÕES DE DEFESA. MULTA.

TOMADA DE CONTAS ESPECIAL (TCE)

Secretaria de Controle Externo de Tomada de Contas Especial (SecexTCE).

Trata-se de tomada de contas especial instaurada pelo Ministério da Integração Nacional (MIN) em desfavor de Ronaldo Lourenço Santana, ex-prefeito de Chapada do Norte/MG, em decorrência da omissão no dever de prestar contas do Termo de Compromisso 064/2014, cujo objeto consistia em "ações de socorro, assistência às vítimas e restabelecimento de serviços assistenciais".
No decorrer da vigência do ajuste, o Ministério buscou, sem êxito, que o Município enviasse relatórios de gastos dos recursos transferidos (peça 1, pp; 160/70) . A ausência desses relatórios motivou o bloqueio preventivo da conta corrente vinculada ao termo de compromisso (peça 1, p. 178) .
Finalizada a vigência deste, 25/3/2015, o MIN solicitou ao Ente Municipal que fossem prestadas contas dos recursos repassados (peça 1, pp. 188, 194) . O silêncio do Município motivou a instauração do processo de tomada de contas especial. 
O relatório, o certificado de auditoria e o parecer do dirigente do órgão de controle interno, todos de número 799/2016 (peça 1, p. 280 a 284) , são pela irregularidade das presentes contas com imputação de débito a Ronaldo Lourenço Santana, em razão da omissão no dever de prestar contas do Termo de Compromisso 064/2014. A Ministra de Estado da Integração Nacional atestou haver tomado conhecimento dessas conclusões (peça 1, p. 291) . 
Submetidos os autos a este Tribunal, foram promovidas diligências ao Banco do Brasil, ao Ente Municipal e ao Ministério da Integração Nacional. Após análise inicial, foram realizadas as citações de Ronaldo Lourenço Santana, ex-prefeito municipal, pela omissão no dever de prestar contas, e de David Jean Soares, ocupante de cargo em comissão na prefeitura durante a gestão daquele, em decorrência da ausência de comprovação do nexo de causalidade entre os recursos federais recebidos e as despesas que foram pagas por meio de cartão de crédito. O município de Chapada do Norte/MG também foi citado para devolver o saldo remanescente da conta corrente do Termo de Compromisso. 
Em sua defesa, o ex-prefeito alega que a omissão no dever de prestar contas se deu por lapso do setor da prefeitura responsável pela elaboração da prestação de contas, argumenta que o objeto do ajuste foi cumprido e apresenta os seguintes elementos, acostados às peças 36 a 41, a título de prestação de contas: extratos da conta corrente e de investimentos do Banco do Brasil, documentos relativos às contratações, documentos relativos aos pagamentos, incluindo as notas fiscais das despesas supostamente realizadas para a execução do ajuste em análise, além de anexo fotográfico.
 David Jean Soares alega que, apesar de ter ocupado cargo em comissão na gestão do primeiro responsável, não era ordenador de despesa, nem responsável pela prestação de contas do Termo de Compromisso 064/2014. 
Faz menção à documentação encaminhada pelo ex-prefeito, que qualifica como hábil para "comprovar o pagamento das despesas com o cartão, bem como a sua regularidade, haja vista que os pagamentos apenas eram efetuados mediante a apresentação dos documentos fiscais e demais procedimentos administrativos aptos a demonstrar a regularidade da despesa".
A unidade técnica afasta a responsabilidade do Município Chapada do Norte/MG, tendo em vista a informação que consta do Parecer Financeiro 001/2019 (peça 73, p. 5-9) , de que aquele Ente recolheu o saldo remanescente do termo de compromisso; acata as alegações de defesa do ex-prefeito no que toca ao débito a ele imputado, mas não em relação à omissão no dever de prestar contas, para assim propor que suas contas sejam julgadas irregulares e que lhe seja aplicada a multa prevista no art. 58 da Lei 8.443/1992; e acolhe as alegações de defesa de David Jean Soares, para propor que suas contas sejam julgadas regulares com ressalvas.
Feito breve histórico dos fatos, passo a decidir.
Os elementos juntados aos autos, em razão das diversas diligências promovidas na etapa instrutória, somados às alegações de defesa produzidas, permitem concluir que os recursos federais repassados por meio do Termo de Compromisso 064/2014 foram aplicados no objeto pactuado. 
Há diversos documentos, tais como ordens de pagamento, notas fiscais, notas de liquidação, boletins de medição e extratos bancários, que amparam tal conclusão, tanto é assim que a correta aplicação desses recursos foi atestada pelo Parecer 79/2018 do Ministério da Integração Nacional (peça 71, p. 4/13) .
Tal parecer apontou ainda que não havia sido autorizada a execução das metas denominadas "Aquisição de alimentos", no valor de R$ 6.300,00 e "Manutenção de prédios públicos", no valor de R$ 1.916,60, totalizando glosa no valor R$ 8.216,60. As demais metas não apresentaram indícios de irregularidades quanto ao cumprimento do objeto e ao atingimento dos objetivos. 
O Parecer Financeiro 1/2019 (peça 73, p. 5 a 8) , ao aprovar as contas referentes ao termo de compromisso em análise, aponta que o valor de R$ 8.216,60 relativo a tais glosas técnicas foi recolhido integralmente pelo município, bem como os valores de R$ 39.266,41 e de R$ 30.640,26 relativos ao saldo remanescente em conta e a rendimentos financeiros, respectivamente, o que é suficiente para afastar a responsabilidade do Ente Municipal neste processo, bem como para elidir integralmente o débito imputado a Ronaldo Lourenço Santana e a David Jean Soares. 
Sendo assim, a única questão que persiste é a apresentação intempestiva da prestação de contas. Não pode ser aceita a justificativa apresentada pelo ex-prefeito, de que isso se deu por lapso do setor responsável por sua elaboração, uma vez que este último era o responsável legal pela prestação de contas dos recursos federais recebidos por meio do Termo de Compromisso 064/2014.
Diante desses elementos, julgo regulares com ressalva as contas de David Jean Soares e irregulares as contas de Ronaldo Lourenço Santana, aplicando-lhe a multa prevista no art. 58, inciso I, da Lei 8.443/1992.
Feitas essas considerações, voto por que o Tribunal acolha a minuta de acórdão que ora submeto à deliberação do colegiado.
TCU, Sala das Sessões Ministro Luciano Brandão Alves de Souza, em 8 de setembro de 2020.
WALTON ALENCAR RODRIGUES 
Relator